臺灣高等法院刑事判決　　　　　　　　 96年度上訴字第773號
上　訴　人　台灣台北地方法院檢察署檢察官
上　訴　人
即　被　告　丁○○
　　　　　　　　　　（送達代收人：薛欽峰律師）
被　　　告　甲○○
　　　　　　乙○○
　　　　　　丙○○
上列上訴人因違反公司法等案件，不服臺灣臺北地方法院九十五
年度重訴字第一一○號，中華民國九十六年一月十七日第一審判
決（起訴案號：臺灣臺北地方法院檢察署九十四年度偵字第二二
六一八號），提起上訴，本院判決如下：
    主  文
原判決撤銷，發回臺灣臺北地方法院。
    理  由
一、公訴意旨略以：被告甲○○為中興商業銀行股份有限公司（
    址設高雄市○○區○○路三十號，下稱中興銀行）之董事長
    ，被告乙○○為該行副董事長，被告丁○○為該行常駐監察
    人，其等均係受中興銀行全體股東之委託，為依據中興銀行
    所規定之相關授信準則及銀行法法令辦理對客戶授信或資金
    供給業務，而為中興銀行處理事務之人。被告丙○○則為金
    茂興企業股份有限公司（設高雄市前金區○○○路一六八號
    七樓之二，下稱金茂興公司）之負責人。其四人均明知依銀
    行法第三十二條第一項之規定，銀行不得對與本行負責人或
    辦理授信之職員有利害關係者，為無擔保授信，且依中興銀
    行授信業務規則第十一條之規定，客戶申請授信時，應請其
    覓妥確實可靠、資信相當之保證人具保。前項保證人，除另
    有規定者外，於無擔保授信，以二人以上為原則。竟仍共同
    違反規定，為下列犯行：
  (一)緣於民國八十八年七月間，經營鋁合金製造業之紐新企業股
    份有限公司（下稱紐新公司），因無力清償前向中興銀行貸
    款之新台幣（下同）八千多萬元，該公司負責人陳冠英遂二
    次前往中興銀行總行與被告甲○○洽談，欲徵求被告甲○○
    之同意與其合作，使紐新公司得以利用既有之廠房設備繼續
    經營代工製造鋁合金錠之業務，被告甲○○遂請被告丁○○
    評估該合作方案之可行性，並認有利可圖後，即指示被告丁○○繼續與陳冠英洽談後續合作事宜，被告丁○○即再介紹
    擔任被告乙○○所經營南方電訊股份有限公司（下稱南方公
    司）董事之被告丙○○與陳冠英認識，並由三人共同洽商，
    嗣至八十八年九月間，三人已商妥合作之方式，約定由被告
    甲○○、乙○○、丁○○、丙○○等人先行設立金茂興公司
    ，再由金茂興公司與紐新公司簽立代工合約，由金茂興公司
    負責採購原料，並支付每公斤鋁合金錠二．五元之代工費用
    予紐新公司，由紐新公司以該公司原有之機器、設備、廠房
    、人員及技術生產鋁合金錠，並負責對外銷售，盈餘之百分
    之五十由紐新公司獲得，其中百分之八十須存入中興銀行帳
    戶清償紐新公司對該銀行之貸款債務，盈餘之另百分之五十
    則為金茂興公司所有。
  (二)嗣被告甲○○、乙○○、丁○○、丙○○即共同基於違反公
    司法之犯意聯絡，由被告甲○○指示被告乙○○成立金茂興
    公司，並由被告乙○○於八十八年九月十三日透過其擔任負
    責人之首一、元正及建洲等投資公司於中興銀行高雄分行之
    帳戶，匯出資金共一百四十萬元至被告乙○○設於中興銀行
    新興分行之帳戶內，再多次於被告乙○○、陳盈宏及金茂興
    公司總經理陳國政之帳戶內互相轉帳、存提後，由被告乙○○於八十八年九月十四日提領現金一百四十萬元存入林國瑞
    於中興銀行新興分行之帳戶，再將該資金轉存入金茂興公司
    於中興銀行新興分行之帳戶內，其等又為使上開存入金茂興
    公司之股金得以流出，遂以投資股票為由，由金茂興公司以
    每股二十元顯高於市價之價格，向陳國政買入東元資訊股份
    有限公司共一百二十五萬股（已更名為東元奈米應材股份有
    限公司，下稱東元資訊公司）股票（實由被告乙○○所提供
    於八十八年九月十日過戶予陳國政），以將上開款項轉帳回
    存於陳國政在中興銀行新興分行之帳戶，再由陳國政帳戶提
    領現金存入林國瑞之帳戶，再提領現金存入金茂興公司之帳
    戶內，而於八十八年九月十四日及九月十六日以上開方式反
    複操作二十次，累計在金茂興公司帳戶內之交易金額達二千
    五百萬元，以製造金茂興公司之設立資本二千五百萬元已到
    位之假象，嗣上開款項即於八十八年九月十六日輾轉回流至
    被告乙○○之帳戶後，再匯回首一、元正及建洲等投資公司
    ，另其等為掩飾金茂興公司為被告甲○○、乙○○、丁○○
    等實際籌組，而為銀行法第三十二條第一項所定之利害關係
    人，遂由被告乙○○以未實際繳納股款之丙○○、李源鐘、
    林建雄、林國瑞、王銘哲、陳旭瑩、張詠羚（已改名為張詠
    甯）等七人，為金茂興公司之登記股東，並由被告丙○○擔
    任負責人，並於八十八年九月十七日將上開金茂興公司帳戶
    之存摺影本供勤業會計師事務所曾光敏會計師驗資後出立查
    核報告書，而於金茂興公司應收之股款，股東未實際繳納，
    仍以申請文件表明收足，並於八十八年九月二十三日完成金
    茂興公司之設立登記後，由被告丙○○於八十八年並十月一
    日以金茂興公司之名義與紐新公司簽訂以上開被告丁○○等
    事先議妥之合作條件為內容之代工合約書，被告甲○○及乙○○並為確保上開代工合約書所約定之內容確實履行，即派
    遣中興銀行總行秘書室之總務人員李森安及逾期放款中心催
    收專員林天龍自八十八年十月九日起至金茂興公司，分別監
    管該公司之物料及財務。
  (三)金茂興公司設立登記後未久，被告甲○○、乙○○、丁○○
    及丙○○即共同基於違反銀行法第三十二條第一項規定及為
    自己不法利益之背信概括犯意聯絡，欲以貸款方式向中興銀
    行套取資金以利上開與紐新公司合作代工鋁合金錠之業務，
    使其等無須支出任何資金即可坐享盈餘之百分之五十，其等
    雖明知金茂興公司實係由被告甲○○指示被告丁○○籌組，
    由被告乙○○所出資成立，而與中興銀行之負責人具有利害
    關係，依銀行法第三十二條第一項之規定，中興銀行不得對
    金茂興公司為無擔保授信，竟仍由被告丙○○於金茂興公司
    並無任何經營實績、營業額，且未提供任何擔保之情形下，
    即持金茂興公司於八十八年十月一日之董監事會議紀錄（該
    次會議實際並未召開），於八十八年十月初向中興銀行前鎮
    分行申請無擔保授信額度八千萬元，被告甲○○、乙○○及
    丁○○雖明知依中興銀行「授信業務規則」第十一條之規定
    無擔保授信以提出二人以上之保證人為原則，且金茂興公司
    係與紐新公司合作代工生產鋁合金錠之業務，而紐新公司前
    對中興銀行之貸款已有逾期繳納之情事，紐新公司之財務狀
    況不良將影響金茂興公司之還款能力，實不宜予以承貸，惟
    被告甲○○、丁○○仍違背任務於八十八年十月五日在中興
    銀行總行會客室，指示前鎮分行經理金大宇及襄理趙善良應
    儘速予以承貸，中興銀行前鎮分行之經辦人員王珊珊雖已於
    八十八年十月十一日授信小組個案討論紀錄補充說明及授信
    申請書亦均載明「金茂興公司甫於八十八年九月二十三日成
    立，營運未滿一個月，董監事部分未加入本案之連帶保證人
    ，亦無提供擔保品」等語，中興銀行總行審查部經辦人員李
    若琪亦於授信案件報核表之「本案授信風險及審查部初審意
    見」欄中記載「金茂興公司甫於八十八年九月二十三日設立
    ，營運及財務尚未臻穩固，未來營運須視國內外景氣及內部
    成本控制能力而定」等語，惟被告甲○○、乙○○、丁○○
    等仍違背任務，於八十八年十月十四日中興銀行第三屆第六
    十三次常務董事會，核准金茂興公司之無擔保信用貸款綜合
    額度八千萬元。詎上開授信案通過後未滿一月，金茂興公司
    又於八十八年十月底向中興銀行前鎮分行申請將授信額度增
    為三億五千萬元，而王珊珊於八十八年十一月一日前鎮分行
    授信小組個案討論紀錄補充說明及八十八年十一月二日之授
    信申覆書中亦均記載：「金茂興公司甫於八十八年九月二十
    三日成立，營運未滿二個月，董監事部分未加入本案之連帶
    保證人，亦無提供擔保品」等語，審查部經辦人員李若琪亦
    於授信案件報核表之「本案授信風險及審查部初審意見」欄
    中記載「金茂興公司甫於八十八年九月二十三日設立，營運
    及財務尚未臻穩固，未來營運須視國內外景氣及內部成本控
    制能力而定」等語，然被告甲○○、乙○○及丁○○等又違
    背任務於中興銀行八十八年十一月四日第三屆第六十五次常
    務董事會，再核准金茂興公司以增貸方式辦理無擔保信用貸
    款綜合額度三億五千萬元，並註銷原核准之八千萬元額度。
    上開授信案通過後未滿三月，金茂興公司又申請增加信用貸
    款額度一億五千萬元，王珊珊於八十九年二月一日製作之徵
    信報告已載明金茂興公司之負責人被告丙○○為被告乙○○
    所經營之南方公司董事，且於八十九年二月二日前鎮分行授
    信小組會議紀錄補充說明及八十九年二月十日之授信申覆書
    中均亦記載：「金茂興公司甫於八十八年九月二十三日成立
    ，營運迄今約五個月，董監事部分未加入本案之連帶保證人
    ，亦無提供擔保品」等語，而審查部經辦人員李若琪亦於授
    信案件報核表之「本案授信風險及審查部初審意見」欄中記
    載「金茂興公司甫成立，營運及財務尚未臻穩固，未來營運
    須視國內外景氣及內部成本控制能力而定」，惟被告甲○○
    、乙○○及丁○○仍連續違背任務於八十九年二月二十四日
    第三屆第七十八次常務董事會，再次核准金茂興公司增貸信
    用貸款綜合額度一億五千萬元，連同原核定之三億五千萬元
    額度，共為五億元之無擔保信用貸款。
  (四)中興銀行於核准上開貸款案件後，即陸續於八十八年十月二
    十九日、八十八年十一月四日、八十八年十一月十日、八十
    八年十一月二十三日撥款各一千萬、一千萬、三千萬、一千
    五百萬元之短期放款予金茂興公司，其中除八十年十一月二
    十三之一千五百萬元貸款，已於八十九年四月八日清償外，
    餘之貸款係由中興銀行於八十八年十二月二日另行貸放五千
    萬元以資清償，而該項五千萬元之貸款截至八十八年十一月
    二十七日止僅償還一千七百萬元，嗣因台鳳集團於八十九年
    四月二十八日在中興銀行爆發擠兌案，中興銀行前鎮分行始
    凍結繼續對金茂興公司為授信貸款，而金茂興公司積欠中興
    銀行之本息三千三百三十七萬九千元部分，因金茂興公司之
    資產僅有前揭東元資訊公司股票八十七萬五千股（原一百二
    十五萬股因東元資訊公司減資僅餘八十七萬五千股），致中
    興銀行求償無門，僅能將之於九十年一月二日轉列催收款項
    ，並於九十二年二月二十七日將金茂興公司共計三千三百零
    六萬八千七百四十二元之債務轉列呆帳，足以生損害於中興
    銀行之全體股東。因認被告甲○○、乙○○、丁○○、丙○○四人，均涉犯公司法第九條第三項、銀行法第三十二條第
    一項、第一百二十七條之一第一項及刑法第三百四十二條第
    一項之背信罪嫌。
二、原審法院以：(一)被告甲○○、丁○○、丙○○、乙○○因涉
    犯背信等案件，經檢察官於九十五年七月二十八日提起公訴
    時迄今，被告甲○○、丁○○、丙○○之住、居所所在地，
    分別位在高雄市○○區○○路二十號；高雄市前金區○○○
    路七號四樓之一、高雄市○○○路二三九號二十樓Ｂ三；高
    雄市前金區○○○路三○○號、高雄市前金區○○○路一一
    七號一三樓之二，均非在原審法院管轄區域內，此有被告甲○○、丁○○、丙○○之戶役政個人基本資料查詢結果各一
    份在卷可稽。而被告乙○○雖於九十二年一月二十一日將戶
    籍遷入臺北市大安區○○○路○段八一巷二三號五樓，然早
    在檢察官對其提起公訴前，已於九十二年三月十九日出境迄
    今均未入境，並經戶政單位於九十四年四月二十五日註記業
    已遷出國外在案，此亦有被告乙○○之戶役政個人基本資料
    查詢結果、遷徙紀錄資料查詢結果及入出境資料各一份附卷
    可按。是以，據此可徵被告乙○○上開戶籍址僅止於形式上
    之戶籍登記，並無以久住之意思住於上址之事實，難謂上開
    戶籍址為被告乙○○之住所，且起訴時之居所、所在地又均
    非在本院管轄區域內。(二)又公訴意旨認被告甲○○、乙○○
    、丁○○、丙○○等人違反銀行法、公司法及背信等罪嫌，
    關於金茂興公司公司設立登記之股款二千五百萬元，實際上
    並未收足，均係由被告乙○○其任負責人之首一、元正及建
    洲等投資公司之中興銀行高雄分行帳戶中轉帳匯至被告乙○○之中興銀行新興分行帳戶後，再利用證人陳國政、林國瑞
    之中興銀行新興分行帳戶相互轉帳而來，均係在高雄市進行
    資金轉帳交易，而金茂興公司之設立登記地址位在高雄市前
    金區○○○路一六八號七樓之二，嗣後亦向高雄市政府申請
    辦理公司設立登記事宜，有金茂興公司登記事項表一份在卷
    可稽（偵字卷第六十二頁至第六十四頁），是被告等被訴違
    反公司法部分之犯罪行為地及結果地，均非在本院管轄區域
    內。另在金茂興公司完成設立登記後，以金茂興公司名義向
    中興銀行申請無擔保授信八千萬元、三億五千萬元及一億五
    千萬元之貸款事項，並經完成核貸，涉犯違反銀行法及背信
    罪嫌部分，亦均係向位於高雄市區之中興銀行前鎮分行為之
    ，此亦有中興銀行前鎮分行授信批覆書、授信小組個案討論
    紀錄共三份附卷足憑（他字卷第十三頁、第十四頁、第十六
    頁、第十七頁、第十九頁），無論犯罪行為地或結果地，亦
    均非在原審法院管轄區域。(三)綜上所述，被告等在檢察官向
    原審法院提起公訴時迄今，其等之住所、居所及所在地，以
    及被訴涉有上開犯行之犯罪地及結果地，既均在高雄市，非
    在原審法院管轄區域，則原審法院自無管轄權，依法應諭知
    管轄錯誤之判決，並移轉於有管轄權之臺灣高雄地方法院，
    且不經言詞辯論為之。
三、按案件由犯罪地或被告之住所、居所或所在地之法院管轄；
    又數同級法院管轄之數人共犯一罪或數罪之相牽連案件，得
    由其中一法院合併管轄；刑事訴訟法第五條第一項、第六條
    第一項、第七條第二款分別定有明文。經查，(一)被告乙○○
    於九十二年一月二十一日將戶籍遷至台北市大安區○○○路
    ○段八十一巷二十三號五樓，迄九十五年八月十五日本案經
    檢察官起訴繫屬於原審法院，被告乙○○仍設籍上址；雖然
    被告乙○○於九十二年三月十九日出境迄今均未入境，台北
    市政府大安區戶政事務所亦註記被告乙○○「遷出國外」，
    此有被告乙○○之個人基本資料查詢及入出境資料（原審卷
    第一三九頁、第一四四頁至第一八八頁）可稽，惟被告乙○○出境後，於九十三年五月二十六日因本案經台灣台北地方
    法院檢察署發布通緝（有本院被告全國通緝紀錄表可憑），
    前述「遷出國外」係戶政單位自行註記之特殊記事，尚不能
    以被告乙○○因經通緝，恐入境即遭緝捕歸案而滯留國外，
    即認被告乙○○有廢止上開住所而另成立新住所之意思，被
    告乙○○之住所地應仍在台北市大安區○○○路○段八十一
    巷二十三號五樓，原審即台灣台北地方法院自有管轄權。(二)
    又本件起訴事實認被告甲○○、乙○○、丁○○、丙○○四
    人，於八十八年九月二十三日金茂興公司完成設立登記後，
    以金茂興公司名義向中興銀行先後申請無擔保授信額度八千
    萬元、三億五千萬元及一億五千萬元之貸款，被告乙○○、
    丁○○二人違背任務，先後於八十八年十月十四日中興銀行
    第三屆第六十三次常務董事會、八十八年十一月四日中興銀
    行第三屆第六十五次常務董事會、八十九年二月二十四日中
    興銀行第三屆第七十八次常務董事會，核准貸款授信案，並
    有中興商業銀行第三屆第六十三次、第六十五次、第七十八
    次常務董事會會議紀錄（九十四年度他字第六三九○號卷第
    一一○頁至第一一三頁、第二一○頁至二一一頁、第二二○
    頁至第二二二頁）在卷可稽，依上開會議紀錄，前揭常務董
    事會開會地點：「台北中興銀行大樓十一樓會議室」，而台
    北中興大樓地址為台北市○○區○○路二三○號，此亦有建
    物謄本暨異動索引影本、商工登記資料（本院卷，被告丁○○陳報狀所附上證一、上證二資料）可憑，可知被告乙○○
    、丁○○此部違背任務之行為，是在台北市中山區，屬原審
    台灣台北地方法院之管轄。從而，被告甲○○、丁○○、丙○○之住所在高雄市，其等違反公司法及申請貸款、貸款核
    撥挪用之犯罪行為、結果地點，亦在高雄市，惟共犯即被告
    乙○○之住所地在台北市大安區，被告乙○○、丁○○違背
    任務核准貸款案之常務董事會開會地點在台北市○○區○○
    路二三○號十一樓會議室，依上開規定，原審法院自有轄權
    ，原審法院為管轄錯誤之判決，即有未洽。檢察官及被告丁○○上訴意旨認本件並無管轄錯誤之問題，指摘判決不當，
    為有理由，應由本院將原判決撤銷，發回原審法院依法審理
    ，並不經言詞辯論。
據上論結，應依刑事訴訟法第三百六十九條第一項後段、第三百
七十二條，判決如主文。
中    華    民    國     96     年     3    月  15    日
                刑事第十三庭審判長法　官 曾德水
                                  法　官 李錦樑
                                  法　官 林婷立
以上正本證明與原本無異。
如不服本判決，應於收受送達後十日內向本院提出上訴書狀，其
未敘述上訴之理由者並得於提起上訴後十日內向本院補提理由書
（均須按他造當事人之人數附繕本）。
                                  書記官 王增華
中　　華　　民　　國　　96　　年　　3 　　月　　16　　日
